臺北高等行政法院判決
　　　　　　　　　　　　　　　　　　 95年度簡字第00954號
原　　　告　台北巨蛋通運股份有限公司
代　表　人　甲○○
被　　　告　桃園縣政府
代　表　人　乙○○縣長）住同.
上列當事人間因空氣污染防制法事件，原告不服行政院環境保護
署中華民國95年9 月12日環署訴字第0950049251號訴願決定，提
起行政訴訟。本院判決如下：
    主  文
原告之訴駁回。
訴訟費用由原告負擔。
　　事  實
一、事實概要：
    緣原告所有A3-420號營業遊覽大客車（下稱系爭車輛），於
    民國（下同）95年3 月15日行經桃園縣龍潭鄉桃69線1 公里
    處，經民眾檢舉該車於行駛中排放黑煙情形嚴重有污染空氣
    之虞，被告所屬環境保護局（下稱被告環保局）乃於95年3
    月27日以柴油車排放空氣污染物儀器檢測通知單（編號：
    H0000000）通知原告應於95年4 月21日前至該局柴油車排煙
    檢測站（設於桃園縣中壢市○○○ 路6 號）接受不定期檢測
    ，否則將依法處分。原告於95年4 月19日申請展延檢測期限
    至95年5 月3 日並就近至臺北市代檢，嗣系爭車輛於95年5
    月3 日至臺北市政府環保局柴油車排煙檢測站檢驗，因引擎
    馬力不符測試規定遭到退驗，惟原告未依臺北市政府環保局
    之通知於當日修護並完成檢測，違反空氣污染防制法第42
    條第1 項規定，案由被告據以依同法第68條規定裁處新臺幣
    （下同）6 萬元罰鍰。原告不服，提起訴願，經遭駁回，遂
    提起行政訴訟。
二、兩造聲明：
　(一)原告聲明：
    1.訴願決定及原處分均撤銷。
    2.訴訟費用由被告負擔。
  (二)被告聲明：
    1.駁回原告之訴。
    2.訴訟費用由原告負擔。
三、兩造之陳述：
  (一)原告主張之理由：
    1.空氣污染防制法第42條第2 項規定：「人民得向主管機關
      檢舉使用中汽車排放空氣污染物情形，被檢舉之車輛經主
      管機關通知者，應於指定期限內至指定地點接受檢驗，．
      ．．」、第68條規定：「不依第42條規定檢驗，或經檢驗
      不符合排放標準者，處汽車使用人或所有人新臺幣1 千5
      百元以上6 萬元以下罰鍰。」、第75條規定：「依本法處
      罰鍰者，其額度應依污染程程度、特性及危害程度裁處。
      前項裁罰準則，由中央主管機關定之。」。又交通工具違
      反空氣污染防制法裁罰準則第1 條規定：「本準則依空氣
      污染防制法第75條第2 項規定訂定之。」、第4 條第3 款
      規定：「汽車使用人或所有人違反本法第42條規定，逾通
      知期限未至指定地點接受檢驗者，其罰鍰額度如下：．．
      ．三、大型車處新臺幣6 萬元。」。觀諸上開列舉規定，
      其應受6 萬元處罰之構成要件係符合被檢舉之大型車經通
      知檢驗而逾通知期限未至指定地點接受檢驗義務者，屬「
      不作為」而違反作為義務被處行為罰。原告所有系爭車輛
      於95年4 月19日向被告環保局申請展延並獲得該局同意准
      予展延至95年5 月3 日辦理及就近至臺北市代檢，並於95
      年5 月3 日期限內至臺北市政府環保局柴油車排煙檢測站
      檢驗。原告既有已於期限內到站檢驗之事實，自不符合上
      開經通知檢驗而逾通知期限未至指定地點接受檢驗之「不
      作為」處罰構成要件。
    2.原告所有系爭車輛，經臺北市政府環保局檢驗以引擎馬力
      不符測試規定遭到退驗，並現場開立汽車不定期檢驗退驗
      通知書及柴油車排氣煙度檢驗結果表，其通知書第2 點記
      載：「台端（即原告）所有車號A3-420請於95年5 月3日
      前修復，並依限前往環保局設立之動力計排煙檢測站接受
      檢驗；未依規定檢驗者，將依違反『空氣污染防制法』相
      關法規規定，．．．，大型車處新臺幣6 萬元罰鍰。」。
      被告將原告於合法期限內到場檢驗遭退驗情形與完全逾通
      知期限未至指定地點接受檢驗者，給予相同評價，處以同
      等非難罰鍰金額，擴張解釋法律適用範圍，增加母法所無
      之限制，明顯違反法律授權明確性原則、禁止差別待遇原
      則與憲法第7 條保障之平等權及第23條法律保留原則。
    3.臺北市政府環保局95年5 月3 日開立汽車不定期檢驗退驗
      通知書及柴油車排氣煙度檢驗結果表，其通知書第3 點記
      載：「補正改善車輛除引擎最大輸出功率之轉速未符合車
      廠規格者及最大轉速馬力比不足35% 外，其餘車輛檢驗狀
      態一經修復完成，前揭車輛使用人或所有人當日可再提出
      檢驗申請。」觀諸上開文字文義解釋，即使一般民眾認定
      最大轉速馬力比不足35% 者，不可於當日再提出檢驗申請
      。另依行政院環境保護署95年1 月16日環署空字第
      950005138A號公告實施之「柴油汽車排氣煙度試驗方法及
      程序」參、全負載定轉速排氣煙度試驗法之五、試驗方法
      ：．．．4.使用中柴油車輛檢驗時，試驗車輛在車體動力
      計上於100%最大額定馬力轉速之試驗點，其實測馬力不得
      低於最大額馬力之35% ，未達35﹪者退驗。5.馬力比退驗
      之車輛，應在「4 小時以上」方可進站進行檢測。依檢測
      通知單記載每日最後檢測時間至16:30 止，本件檢測時間
      為5 月3 日15點2 分15秒，距離所限定最後檢測時間當日
      16:30 僅剩1 小時又27分餘（不含行政作業時間），假使
      原告於最後時限修復申請檢驗，其檢驗機關亦可依環保署
      公告實施之「柴油汽車排氣煙度試驗方法及程序」馬力比
      退驗之車輛，應在「4 小時以上」方可進站進行檢測規定
      不予檢驗。再者原告亦不可能擁有合法之檢驗儀器以期預
      先避免因馬力比不足致退驗情形，臺北市政府環保局開立
      汽車不定期檢驗退驗通知書請原告於當日前修復，並依限
      前往環保局設立之動力計排煙檢測站接受檢驗，衡諸一般
      日常生活經驗法則，冀於所剩期限內1 小時又27分餘將大
      型車修復所有並檢驗完畢，顯屬不可能，該退驗通知書即
      有重大瑕疵情事，被告依該退驗通知書據以95年6 月1 日
      府環空字第0950950601670 號函裁處6 萬元，依行政程序
      法第111 條規定自屬無效行政處分。
    4.本件原告既無違反逾通知期限未至指定地點接受檢驗之作
      為，雖檢測因馬力比不足致遭退驗，然其可非難程度顯較
      無故拒檢者較低，且在無法律授權明確性原則下，被告仍
      選擇從重科予6 萬元罰鍰，而非按其情節科以較輕處罰，
      有違憲法第23條之比例原則。
　(二)被告主張之理由：
    1.依據空氣污染防制法第42條：「使用中之汽車排放空氣污
      染物，經主管機關之檢查人員目測、目視或遙測不符合第
      34調排放標準或中央主管機關公告之遙測篩選標準者，應
      於主管機關通知之期限內修復，並至指定地點接受檢驗。
      」、同法第68條：「不依第42條規定檢驗，或經檢驗不符
      合排放標準者，處汽車使用人或所有人新台幣1 千5 百元
      以上6 萬元以下罰鍰。」及同法第75條：「依本法處罰者
      ，其額度依污染程度、特性及危害程度裁處。前項裁罰準
      則由中央主管機關定之」。依據交通工具排放空氣污染物
      罰鍰標準第4 條規定：「汽車使用人或所有人違反本法第
      42 條 規定，逾通知期限未至指定地點接受檢驗者，其罰
      鍰額度小型車處新台幣1 萬元；大型車處新台幣6 萬元」
      。
    2.原告所有系爭車輛違規事實洵屬明確，有柴油車排放空氣
      污染物儀器檢測通知單、柴油車排氣煙度檢驗結果表、郵
      務送達證書暨汽車不定期檢驗退驗通知書影本等可稽，被
      告據以裁處6 萬元罰鍰，並無不符。
    3.原告陳稱系爭車輛因事故正在板金處理，向被告申請展延
      至95年4 月28日，而系爭車輛嗣因無法於95年4 月28日修
      畢，故又向被告提出展延至95年5 月3 日，經被告檢測站
      同意展延及移外縣市檢驗，並回傳申請表。系爭車輛於95
      年5 月3 日在臺北市檢驗，經測試後因馬力不足遭退驗，
      現場開立退驗通知書，規定於95年5 月3 日前修復，並依
      限完成檢驗，未於期限內完成檢測者，將依違反「空氣污
      染防制法」相關法規規定，小型車處1 萬元，大型車處6
      萬元罰鍰。被告於95年3 月27日所寄發之檢測通知單上除
      載明檢測期限外另已註明：「未於期限完成檢測，以規避
      、妨礙或拒絕檢測論」，拒絕檢測之條件已於通知單上明
      述，原告稱退驗後未完成檢測非屬拒絕檢測，係以之為規
      避理由，不足採信。
    4.原告另主張退驗後無法於有限時間內完成修復後檢測之乙
      節。本件之最後限期為95年5 月3 日，已為期限最後一天
      ，原告於期限之前皆可到案檢測，以避免不及改善問題，
      而原告拖延至最後一天才到案檢測，遭退驗後又以改善時
      間不合理為由，實屬不合理。又依95年5 月3 日退驗單所
      載明：「受測車輛無法於指定日期前修復或因故需在其他
      縣市代驗時，請向原寄發通知單之縣市環保局辦理展延等
      相關事宜」，惟原告既未遵期完成複驗亦未於期限屆滿前
      向被告申請展延或至其他縣市檢驗站代為檢驗，依法自應
      受罰。
    理  由
一、行政訴訟法第229條第1項所定適用簡易程序之數額，業經司
    法院以92年9 月17日院台廳行一字第23681 號令增至新台幣
    20萬元，並定於93年1 月1 日實施。本件原告爭執之金額未
    逾新台幣20萬元，自應適用簡易程序事件，爰不經言詞辯論
    為判決。
二、按「‧‧‧人民得向主管機關檢舉使用中汽車排放空氣污染
    物情形，被檢舉之車輛經主管機關通知者，應於指定期限內
    至指定地點接受檢驗，檢舉及獎勵辦法由中央主管機關定之
    。」「不依第42條規定檢驗‧‧‧，處汽車使用人或所有人
    新臺幣1 千5 百元以上6 萬元以下罰鍰。」空氣污染防制法
    第42條第2 項、第68條分別定有明文。又依據同法第75條第
    2 項授權訂定之交通工具違反空氣污染防制法裁罰準則第4
    條第3 款規定：「汽車使用人或所有人違反本法第42條規定
    ，逾通知期限未至指定地點接受檢驗者，其罰鍰額度如下：
    一、‧‧‧三、大型車處新臺幣6 萬元。」。
三、原告經民眾檢舉，其所有系爭車輛於95年3 月15日行經桃園
    縣龍潭鄉桃69線1 公里處，行駛中排放黑煙情形嚴重有污染
    空氣之虞，被告環保局乃於95年3 月27日以柴油車排放空氣
    污染物儀器檢測通知單（編號：H0000000）通知原告應於95
    年4 月21日前至該局柴油車排煙檢測站接受不定期檢測，否
    則將依法處分，原告於95年4 月19日申請展延檢測期限至95
    年5 月3 日並就近至臺北市代檢，嗣系爭車輛於95年5 月3
    日經臺北市政府環保局柴油車排煙檢測站檢驗結果，因引擎
    馬力不符測試規定遭到退驗，惟原告未於當日修護並完成檢
    測之事實，有檢測通知書、展延及移外縣市檢驗申請表、退
    驗通知書等影本附原處分卷可稽，復為原告所不爭執。被告
    據以裁處原告6 萬元罰鍰，揆諸首揭法條規定，並無不合。
    原告雖為如事實欄所載之主張。惟查：
( 一) 、空氣污染防制法第42條第2 項既規定，人民得向主管
      機關檢舉使用中汽車排放空氣污染物情形，被檢舉之車輛
      經主管機關通知者，負有於指定期限內至指定地點接受檢
      驗之義務，同法第68條復規定不依第42條規定檢驗，或經
      檢驗不符合排放標準者應受罰鍰之處罰，是上開同法第68
      條復所規定「不依第42條規定檢驗」，係指未依規定完成
      檢驗者，包含未到指定地點接受檢驗，及雖到指定地點接
      受檢驗，但因可歸責於受檢驗人之事由，致未完成檢驗者
      。上開檢測通知書載明「如無正當理由，未完成檢測，以
      規避、妨礙或拒絕檢測論」，亦有提醒之意。再原告既負
      有受檢驗之義務，自應使系爭車輛處於可受檢驗狀態。依
      據環保署公告之「柴油汽車排氣煙度試驗方法及程序- 參
      、全負載定轉排氣煙度試驗法- 五、試驗方法：4.使用中
      柴油車輛檢驗時‧‧‧其實測馬力不得低於最大額馬力之
      35％，未達35％者退驗。」原告既未使系爭車輛之馬力到
      達測試標準而遭退驗，為可歸責予其之事由，致未完成檢
      測( 無正當理由未完成檢測) ，屬於未依規定檢驗，自應
      受罰。原告主張其有已於期限內到站檢驗之事實，不符
      合上開經通知檢驗而逾通知期限未至指定地點接受檢驗之
      「不作為」處罰構成要件云云，係誤解法律，並不足採。
( 二) 、本件原告之作為義務係於95年5 月3 日完成檢驗，距其
      受通知檢驗有逾1 個月之期間，原應善用此期間，其於期
      限之前皆可到案檢測，以避免不及改善問題，而原告拖延
      至最後一天才到案檢測，其遭退驗，因是日尚未結束，原
      告本可再受檢測。上開退驗通知書記載原告於是日修復前
      接受檢驗，原為當然之理，原告遭退驗後如改善時間不足
      ，亦是原告自己之過咎行為所致，何能責怪他人？況依上
      開檢驗退驗通知書記載：「一、‧‧‧引擎馬力不符測試
      規定。二、‧‧‧請於95 年5月3 日修護，並依限前往‧
      ‧‧檢測站接受檢驗；未依規定檢驗者，將依違反『空氣
      污染防制法』相關法規規定，小型車處新臺幣1 萬元，大
      型車處新臺幣6 萬元罰鍰。‧‧‧四、受測車輛如無法於
      指定日期前修護或因故須在其他縣市代驗，請向原寄發通
      知單編號：H0000000之縣市環保局辦理展延等相關事宜。
      ‧‧‧。」原告亦可辦理延展。原告既未遵期完成複驗亦
      未於期限屆滿前向被告申請展延，自應受罰。原告主張所
      剩期限內1 小時又27分餘將大型車修復所有並檢驗完畢，
      顯屬不可能，該退驗通知書即有重大瑕疵情事，被告依該
      退驗通知書裁處6 萬元，依行政程序法第111 條規定自屬
      無效行政處分云云，難謂有據。
( 三) 、未到指定地點接受檢驗，及雖到指定地點接受檢驗，但
      因可歸責於受檢驗人之事由，致未完成檢驗，造成無法檢
      驗之結果相同，難謂後者之情節較輕。被告依有法律授權
      訂定之裁罰標準裁罰，並無原告所主張之違反比例原則。
四、從而，原處分科處原告6 萬元罰鍰並無違法，訴願決定予以
    維持，亦無不合。原告訴請撤銷，為無理由，應予駁回。
五、據上論結，本件原告之訴為無理由，爰依行政訴訟法第98
    條第3 項前段，判決如主文。
中    華    民    國    96     年      3   月    12   日
                               第三庭法  官 吳東都
上為正本係照原本作成。
本件以訴訟事件所涉及之法律見解具有原則性者為限，始得於本
判決送達後20日內向本院提出上訴狀並表明上訴理由，如已於本
判決宣示後送達前提起上訴者，應於判決送達後20日內補具上訴
理由（均按他造人數附繕本），且經最高行政法院許可後方得上
訴。
中　　華　　民　　國　　96　　 年　　3　 　月    12   日
 　　  　　　　　　　    　         書記官  張能旭
